【裁判字號】    98,抗更(一),52
【裁判日期】    981116
【裁判案由】    假處分
【裁判全文】
臺灣高等法院民事裁定                98年度抗更(一)字第52號
抗  告  人  台北市浙江同鄉會
法定代理人  乙○○
代  理  人  楊尚賢律師
相  對  人  甲○○○
代  理  人  吳旭洲律師
上列當事人間定暫時狀態處分事件，抗告人對於中華民國98年4
月10日臺灣臺北地方法院98年度裁全字第2713號裁定提起抗告，
本院裁定如下：
    主  文
原裁定廢棄。
相對人在原法院之聲請駁回。
聲請、抗告及發回前再抗告費用，均由相對人負擔。
    理  由
一按於爭執之法律關係，為防止發生重大之損害或避免急迫之危
  險或有其他相類之情形而有必要時，得聲請為定暫時狀態之處
  分，民事訴訟法第538 條第1 項定有明文。次按請求及假扣押
  之原因，應釋明之。釋明如有不足，而債權人陳明願供擔保或
  法院認為適當者，法院得定相當之擔保，命供擔保後為假扣押
  。關於假扣押之規定，於假處分準用之。關於假處分之規定，
  除別有規定外，於定暫時狀態之處分，準用之，民事訴訟法第
  526 條第1 項、第2 項、第533 條本文、第538 條之4 分別定
  有明文。再按民事訴訟法第538 條第1 項所謂必要之情事，即
  為定暫時狀態處分之原因，應由聲請人提出相當證據釋明之，
  苟不能釋明此種情事之存在，即無就爭執之法律關係，定暫時
  狀態之必要。又是否有定暫時狀態處分之必要情事，乃不確定
  法律概念，有賴法院衡量判定之，如認為聲請人因處分所可確
  保之利益，或可能避免之損害、危險等不利益，大於相對人因
  處分將蒙受之不利益或可能遭受之損害，始得謂為重大，而有
  以處分定暫時狀態之必要性。
二本件相對人聲請定暫時狀態處分，禁止抗告人於兩造間確認相
  對人就抗告人第14屆第1 次會員大會之表決權、選舉權及被選
  舉權存在之訴訟確定前，召開第14屆第1 次會員大會。主張理
  由略以：
(一)抗告人之章程（下稱系爭章程）第17條規定審查會員入會資格
  為理事會之職權，第21條規定常務理事會、理事會均需有過半
  數之出席，其決議以出席人員過半數之同意行之，民國（下同
  ）98年3 月3 日第13屆理監事會換屆委員會第2 次會議決議由
  常務監事徐達仁、常務理事吳紹起審查第14屆第一次會員大會
  之會員資格，且6 名常務理事出席，同意者未過半數，該決議
  應屬無效。又98年3 月16日第13屆理監事聯席會議第16次會議
  ，決議委請常務理、監事各1 人擔任會籍審查委員，並增加樓
  登岳理事參加審查，且原出席理事18名中有7 名先行退席，致
  出席人數不足，故該次決議亦屬無效。
(二)內政部公布之「督導各級人民團體實施辦法」第4 條規定人民
  團體應由理事會於召開會員大會15日前審定會員資格，造具名
  冊，報請主管機關備查。人民團體選舉罷免辦法第5 條第1 項
  規定人民團體理事、監事及會員代表之選舉或罷免，應由理事
  會在召開會議15日前審定會員之資格，造具名冊，報請主管機
  關備查，更換時亦同。故會員權利行使之閉鎖期間僅15日。抗
  告人預定於98年4 月18日召開會員大會，徐達仁、吳紹起卻於
  98年3 月10日第13屆理監事會換屆委員會會籍審查會議中決議
  「本次審查會後再有入會者應不再列入選舉人名冊」，導致於
  98年3 月16日入會之會員（包括相對人及其他會員共計302 人
  ）無法依系爭章程第8 條規定，行使會員之表決權、選舉權及
  被選舉權，該決議應為無效。經相對人於98年10月2 日向原法
  院起訴請求確認相對人就抗告人第14屆第1 次會員大會之表決
  權、選舉權及被選舉權存在。
(三)抗告人原有會員共計約870 人，上開遭剝奪會員權利之會員占
  全體會員之4 分之1 以上，如不准定暫時狀態處分，將影響第
  14屆第1 次會員大會進行選舉之公平性，破壞法律秩序，並對
  社會風氣造成不良影響而有害於公共利益，且有利於部分會員
  遂行把持抗告人會務及資產之意圖，相對人因此所受損害難以
  回復。反之，定暫時狀態之處分，對抗告人平常對外之活動不
  致產生重大影響，故本件有定暫時狀態處分之必要。
三原法院裁定准予定暫時狀態之處分，抗告人不服，提起抗告，
  主張略以：相對人雖繳納入會費，但仍須待第14屆理事會審查
  入會資格無誤後，始能行使會員權利；相對人未釋明定暫時狀
  態處分之原因等語。
四查上開第二點第(一)、(二)小點主張，乃兩造間爭執之法律關係，
  係涉相對人聲請定暫時狀態處分之「請求」事項，經相對人提
  出系爭章程、會議紀錄、收據、作業流程表、起訴狀釋明（原
  法院卷第5 至83頁；抗字卷第34至41頁；更一卷第20至22頁）
  ，並有抗告人提出之會議紀錄（抗字卷第16至20頁）佐證，堪
  認相對人已就聲請定暫時狀態處分之「請求」，盡釋明之責。
五查相對人雖主張上述會籍審查會議決議，導致伊及其他會員共
  計302 人無法於第14屆第1 次會員大會行使表決權、選舉權及
  被選舉權存在云云，惟本件係由相對人一人提出聲請，且僅相
  對人一人提起本案訴訟而已，上開所指302 名會員未同時為聲
  請人，則本院審酌本件是否有定暫時狀態處分之原因，應僅就
  相對人個人是否有定暫時狀態處分之必要情事決之，而不得一
  併考量其他302 名會員之利害關係。經查，相對人提出抗告人
  資產負債表（更一卷第66頁），僅釋明抗告人之資產負債狀況
  ，不能釋明相對人所主張部分會員藉由排除相對人之在第14屆
  第1 次會員大會之表決權、選舉權、被選舉權方式，遂行把持
  抗告人會務及資產等意圖之事實。又查，相對人陳稱抗告人原
  有會員共計約870 人，與抗告人陳稱經審查列入第14屆第1 次
  會員大會選舉人名冊之會員共計871 人大致相符，堪予憑採，
  顯見相對人個人能否於該次大會行使會員權利，對於該次大會
  之決議或選舉結果之影響程度甚低，換言之，相對人因定暫時
  狀態處分所可確保之利益，或可能避免之損害、危險等不利益
  極為輕微。反之，抗告人因該處分，延遲改選理事、監事及會
  員代表，會務無法正常發展、運作，所蒙受之不利益或可能遭
  受之損害極為重大，並足以影響廣大會員之權益，揆之前揭說
  明，難謂本件有定暫時狀態處分之必要性。相對人復未提出其
  他證據釋明此一必要性存在，應認相對人就本件定暫時狀態處
  分之「原因」，完全未釋明，依民事訴訟法第526 條第2 項規
  定，不得由相對人供擔保以代釋明之欠缺。從而，相對人提出
  本件聲請，為無理由，原法院未察，准予定暫時狀態之處分，
  尚有未合，抗告人求予廢棄，為有理由，爰廢棄原裁定，並駁
  回相對人在原法院之聲請。
六據上論結，本件抗告為有理由，裁定如主文。
中    華    民    國    98    年    11    月    16    日
                    民事第四庭
                        審判長法  官  張劍男
                              法  官  彭昭芬
                              法  官  翁昭蓉
正本係照原本作成。
本裁定除以適用法規顯有錯誤為理由外，不得再抗告。如提起再
抗告，應於收受後10日內委任律師為代理人向本院提出再抗告狀
。
中    華    民    國    98    年    11    月    17    日
                              書記官  張淑芬

司法院資訊處製作；財團法人民間司法改革基金會備份。
